【裁判字號】    79,訴,1429
【裁判日期】    890419
【裁判案由】    土地所有權移轉登記
【裁判全文】
臺灣新竹地方法院民事裁定  七十九年度訴字第一四二九號
    聲  請  人  戊○○
右聲請人因與甲○○、乙○○等人間土地所有權移轉登記事件，對本院於民國八十一
年四月三十日所為民事判決中主文第一項之部分聲請更正錯誤，本院裁定如左：
    主      文
聲請駁回。
聲請程序費用由聲請人負擔。
    理      由
一、按判決有誤寫、誤算或其他類此之顯然錯誤者，法院始得以裁定更正之，民事訴
    訟法第二百三十二條第一項規定甚明。此於裁定亦準用之，同法第二百三十九條
    亦定有明文。而按民事訴訟法第二百三十二條所謂之顯然錯誤，係指判決中所表
    示者與法院本來之意思顯然不符，其事一見即明，毋待更為調查者而言，包括判
    決理由中所表示之意思，於判決主文中漏未表示，或判決所記之事實與理由有相
    矛盾之處，而足生與法院真意相左之結果者。亦即所謂之顯然錯誤，係指判決中
    所表示者，與法院本來之意思顯然不符，依該判決意旨與訴訟事件之內容，法院
    或訴訟關係人均能一望而知者而言，且此項顯然錯誤，無論為法院之過失，或係
    本諸當事人之陳述，概得以裁定更正之，惟必須從形式上觀察，其事一見即明，
    無待調查者方可，若從形式上無從認為顯然錯誤，尚待另行調查始得明瞭者，則
    不得裁定更正。
二、本件聲請意旨略以：依本院七十九年度訴字第一四二九號事件中被告即甲○○在
    反訴聲明中所主張：「於反訴原告（即甲○○）將坐落苗栗縣竹南鎮○○○段山
    寮小段第一六六之五地號土地地目建面積零點零二四八公頃土地所有權移轉登記
    與反訴被告戊○○時，反訴被告戊○○應... 」之情以及其事實陳述：「至於原
    告戊○○所取得二棟房屋之土地尚未辦理過戶，乃因代書之辦理移轉登記遺漏..
    . 故迄今僅有原告戊○○之二棟房屋坐落之土地未過戶而已」等語，已顯可證明
    於本事件當事人兩造就前開房屋基地即前地段一六六之五地號土地所有權應登記
    與聲請人一節，並無異議，且依本件事件前述判決理由中有關「... 是被告應將
    如附表（一）中之一七二之三地號及附表（二）（三）所示土地【返還】原告，
    又... 應將該建築基地之所有權【移轉】與原告名下，故附表（一）中所示之一
    六六之五地號所有權應移轉登記與原告」之記載，可知原判決就土地給付問題明
    確區○○○○○段之不同記載，前段土地【即附表（一）中編號二及附表（二）
    （三）】係指「房屋基地外」之參與合建土地，應【返還】於原告即聲請人及該
    事件之共同原告丁○○、丙○○三人，而後段土地【即附表（一）中編號一】則
    係房屋基地，應【移轉】登記於僅受房屋分配而尚無基地之「原告」戊○○即聲
    請人一人，且此亦可從該判決理由四及其附表（四）中就房屋坪數不足之補償計
    算之記載而得為佐證。況且，該事件原判決經被告即甲○○、乙○○不服上訴台
    灣高等法院後，二審法院亦係以因甲○○、乙○○認諾同意將前述之附表（一）
    編號一之一六六之五地號土地無條件過戶予聲請人一人，而以八十一年度重上字
    第二０二號判決就此部分判決甲○○、乙○○上訴無理由，嗣該判決經聲請人上
    訴最高法院後被廢棄發回台灣高等法院審理，該院於八十三年度重上更（一）字
    第七二號判決理由中，亦與前述本院七十九年度訴字第一四二九號判決同，已明
    確區○○○○段一六六之五地號土地單獨移轉予聲請人一人，其餘相關土地始返
    還予聲請人及丁○○、丙○○三人，是綜前所述，可認前述法院基於當事人顯然
    錯誤之聲明，所為與本意顯不相符之主文記載，爰聲請裁定將本院七十九年度訴
    字第一四二九號民事判決主文第一項「被告應將如附表（一）所示之土地所有權
    移轉登記於原告」，更正為「被告應將如附表（一）內編號一所示之土地所有權
    移轉登記予原告戊○○，編號二所示之土地移轉登記於全體原告」等語，並提出
    本院七十九年度訴字第一四二九號民事判決確定證明書影本一份、甲○○及乙○○反訴理由（一）狀影本四紙、言詞辯論筆錄影本三紙、台灣高等法院八十一年
    度重上字第二０二號、八十三年度重上更（一）字第七二號判決影本各一份、甲○○及乙○○準備書狀影本一份為證。
三、本件聲請人即原告及丙○○、丁○○三人，就被告即甲○○、乙○○所提起之本
    院七十九年訴字第一四二九號土地所有權移轉登記事件，聲請人即原告自起訴之
    始，迄至二審法院訴訟終結前為止，於其歷次當庭或以書狀所為之陳述及訴之聲
    明中，均係請求法院將相關之土地【含前述之如原判決附表（一）所示編號一六
    六之五地號土地】移轉登記予原告全體即聲請人及丙○○、丁○○，此業據本院
    調取本事件民事卷宗核閱屬實，並有原一審八十一年四月八日原告當庭所為陳述
    之言詞辯論筆錄可憑，而經查核本院七十九年度訴字第一四二九號及台灣高等法
    院八十一年度重上字第二０二號、八十三年度重上更（一）字第七二號民事判決
    中之主文及理由欄之記載，其有提及土地應移轉登記予原告之部分，均係載明將
    如原一審判決中附表（一）編號一及二之土地移轉登記予三名原告全體，無從看
    出其有將其中編號一之土地僅判決移轉登記予聲請人一人之意思。雖該事件之被
    告甲○○、乙○○於反訴聲明中有提及：「於其等將前述如原判決附表一編號一
    之一六六之五地號土地移轉登記予聲請人一人同時，聲請人應給付其等二百八十
    萬元」等語，惟此究非聲請人即原告一方所為之聲明或陳述，自亦無從依此，即
    據以認定法院於為該等判決時，已從聲請人即原告方面之聲明或陳述內容，而有
    判決該事件之被告，應將前述編號一之土地單獨移轉予原告戊○○即聲請人一人
    之意思。是本院七十九年度訴字第一四二九號民事事件，依前述該判決意旨與訴
    訟事件之內容觀之，無法看出法院於該判決中主文第一項所表示者，與法院本來
    之意思有明顯不符之情形，揆諸首開之說明，即與聲請裁定更正該判決主文之要
    件不符，是聲請人本件之聲請，於法不合，應予駁回。
三、依民事訴訟法第九十五條、第七十八條，裁定如主文。
中      華      民      國    八十九    年      四      月     十九     日
                                  臺灣新竹地方法院民事第一庭
~B法      官  鄭政宗
右正本證明與原本無異。
本件不得抗告。
~B法院書記官  沈藝珠
中      華      民      國    八十九    年      四      月     十九     日


司法院資訊處製作；財團法人民間司法改革基金會備份。
